臺北高等行政法院判決　　　　　　　　　　　　　　　九十年度訴字第六八八一號
　　　　　　　　　　　　　　　.
　　原　　　告　甲○○
　　被　　　告　經濟部智慧財產局
　　代　表　人　蔡練生（局長）
　　訴訟代理人　乙○○兼送達.
　　　　　　　　丁○○
　　參　加　人　丙○○
右當事人間因新型專利異議事件，原告不服經濟部中華民國九十年十月二十二日經（
九○）訴字第○九○○六三二五四九○號訴願決定，提起行政訴訟，經本院裁定命參
加人獨立參加訴訟，本院判決如左：
　　主  文
原告之訴駁回。
訴訟費用由原告負擔。
　　事  實
一、事實概要：
    原告於民國八十八年十月一日以「防火門之門框構造改良追加（一）」向被告申
    請新型專利，經編訂為第00000000Ａ○一號審查，准予專利（下稱系爭
    案），公告期間，參加人提出異議，經被告審定異議成立，原告不服，提起訴願
    ，經遭決定駁回，遂向本院提起行政訴訟。
二、兩造聲明：
　(一)原告聲明（原告未於準備程序及言詞辯論期日到埸，茲據其提出之書狀記載）：
    訴願決定及原處分均撤銷。
　(二)被告聲明：
    1.駁回原告之訴。
    2.訴訟費用由原告負擔。
  (三)參加人聲明：
    1.駁回原告之訴。
    2.訴訟費用由原告負擔。
三、兩造之爭點：系爭「防火門之門框構造改良追加（一）」之新型專利案，是否有
    違專利法第九十八條第一項第二款之規定，而不符新型專利要件？
　(一)原告主張之理由：
    1.按修正前專利法第二十八條規定：「專利申請權人或專利權人有再發明時，得
      申請追加專利，但期間至原專利權期間屆滿時為止。前項之再發明，係指利用
      原發明之主要技術內容所完成之發明。」該法條依據第一百零五條規定於新型
      準用之。查系爭案係利用八十七年九月十一日申請之原案主要技術內容所完成
      之再創作，雖然系爭案之申請日為八十八年十月一日，是晚於第000000
      00號「防火門外框改良結構」（下稱引證案）申請日八十八年三月五日，然
      依據修正前專利法第二十八條規定，系爭案之技術內容、構造、功效應該可以
      追溯至原案申請日八十七年九月十一日。
    2.系爭案之原案「防火門之門框構造改良」技術內容，主要將門框 2分由兩張金
      屬板沖製成型為內、外框部22、23兩個個體，於內、外框部22、23交接面各設
      有對應交扣形態的扣邊221、231，當內、外框部22、23各自以扣邊221、231嵌
      插交扣接合，其間鋪設有具隔熱效果的防火纖維布24，便可構成為內、外框部
      22、23之間具有阻隔斷熱效果的門框構造改良，而系爭案乃鑒及原案門框構造
      改良的組裝結合，需藉各自交接面上所設的扣邊221、231相互嵌插交扣時，於
      扣邊221、231間舖設隔熱效果的防火纖維布24，是存在有緩慢性及困難性，而
      降低了生產速度。而系爭案之再創作目的，主要在於改進原案門框 2分由兩張
      金屬，板沖壓成型為內、外框部22、23兩個個體形狀，可使其兼具有容易、快
      速及省時力的組裝結合構造，用以可達降低生產成本，系爭案之技術內容、構
      造、功效是完全相同於原案，此為不爭之事實。
    3.查引證案與系爭案之原案「門框構造」頗為雷同，即框體1（門框2）分由兩張
      金屬板沖壓成型為內、外側面11、12（內、外框部22、23），而內、外側面11
      、12之兩側截斷部19曲折成形有對應的凸緣191、192（扣邊221、231），當內
      、外側面 1、12（內、外框部22、23）各自以凸緣191、192（扣邊221、231）
      嵌插交扣接合，其間可舖是有防火條框 8（具隔熱效果的防火纖維布24），用
      以使框體1（門框2）一側受熱時，該側緣面之截斷部（交扣形態的扣邊221、2
      31）處可降低內、外則面11、12（內、外框部22、23）之傳熱性，以增進外框
      1 隔熱安全性（阻隔斷熱效果）。敘述比較至此可證，該引證案與系爭案之原
      案，有著相同解決問題的構造特徵及相同目的、作用及技術。既然被告認為系
      爭案之構造、技術、功效與引證案相同，依據審查一貫性，同理引證案之構造
      、技術、功效亦相同於系爭案之原案，於申請當初本就不能准予專利，反之，
      如被告當初不予引證案專利權，如今系爭案便無違反專利法第九十八條第一項
      第二款有相同之發明或新型申請在先並經核准專利規定之情事。
　(二)被告主張之理由：
　　查引證案業已審定公告，其是否應撤銷專利權，非屬本案所須審究者，且引證案
    兩凸緣間，與系爭案結合邊，端面間均係夾設一防火層，而非嵌插交扣接合，二
    者之構造、技術、功效相同。
  (三)參加人主張之理由：
    答辯理由同被告。
　　理  由
甲、程序方面：
一、本件原告經受合法通知，無正當理由，未於言詞辯論期日到場，核無行政訴訟法
    第二百十八條準用民事訴訟法第三百八十六條各款所列情形，爰依被告之聲請由
    其一造辯論而為判決，合先敘明。
二、原告起訴時，被告代表人為陳明邦，嗣於九十一年九月九日變更為蔡練生，茲據
    被告新任代表人具狀聲明承受訴訟，核無不合，應予准許，合先明。
乙、實體方面：
一、原告於八十八年十月一日以「防火門之門框構造改良追加（一）」向被告申請新
    型專利，經編訂為第00000000Ａ○一號審查，准予專利，公告期間，經
    參加人向被告提出異議，經被告審定異議成立，原告不服，提起訴願，經遭決定
    駁回之事實，有異議申請書、被告九十年五月二十九日（九○）智專三（三）○
    五○五四字第○九○八九○○○八六五號異議審定書及經濟部九十年十月二十二
    日經（九○）訴字第○九○○六三二五四九○號訴願決定書在卷可憑，堪信為真
    實。本件之爭點應為系爭案是否有違專利法第九十八條第一項第二款規定而不符
    新型專利要件？
二、按稱新型者，謂對物品之形狀、構造或裝置之創作或改良（專利法第九十七條規
    定參照），其可供產業上利用者，且無違反專利法第九十八條第一項各款（「．
    ．．．二、有相同之發明或新型申請在先並經核准專利者。．．．。」）得依專
    利法申請取得新型專利。查系爭案申請專利範圍為：1.一種防火門之門框構造改
    良追加（一），主要將門框形狀分由兩張金屬板沖壓成型為內框部及外框部兩個
    個體，而其特徵乃在於：外框部之內端面彎折形成有九十度轉向的結合邊，外框
    部以結合邊與內框部之擋面末端交疊組裝，其間夾貼有一層具隔熱效果的防火纖
    維體或板，藉若干鉚釘式螺絲或任何可鎖固結合的釘類，穿結於外框部的結合邊
    與內框部擋面末端交疊處，便可提供內、外框體之間結合的交疊面，具有隔熱效
    果的阻隔介面者。2.如申請專利範圍第一項所述之防火門之門框構造改良追加（
    一），其中；內框部的擋面彎折形成有九十度轉向的結合邊，當內框部以擋面的
    結合邊與外框部的內端面末端交疊組裝時，其間可夾貼有一層具隔熱效果的防火
    纖維體或板，藉若干鉚釘或螺絲或任何可鎖固結合的釘類，穿結於內框部擋面的
    結合邊與外框部內端面末端交疊處，便可提供內、外框體之間結合的交疊面，具
    有隔熱效果的阻隔介面者。
三、而參加人所提引證案為八十八年三月五日申請，八十九年八月一日審定公告之第
    000000000號「防火門外框改良結構」專利案，引證案公告日在系爭案
    申請日（八十八年十月一日）之後，引證案非系爭案申請前之習知技術，尚不能
    以引證案證明系爭案不具進步性。但查引證案專利特徵在於框體之側緣面中央適
    當處設置截斷部，並於截斷部適當處可設置補強機構，藉之使外框部適當處可設
    置補強機構，藉之使外框一側受熱時該側緣面之截斷部可降低內、外側面之傳熱
    性以增加外框隔熱安全性（申請專利範圍第一項參照），又上述框體之截斷部二
    側凸緣間可設置防火材（申請專利範圍第三項參照），且內外側面之截斷部均彎
    折成九十度（如專利說明書之附圖所示）。系爭案技術特徵則在於外框部之內端
    面彎折形成有九十度轉向的結合邊，外框部以結合邊與內框部之擋面末端交疊組
    裝，其間夾貼有一層具隔熱效果的防火纖維體或板，以組成具有隔熱效果的阻隔
    介面。系爭案與引證案均係利用九十度彎折斷面及防火材，以達施工迅速並降低
    傳熱功效，二者之構造、技術、功效相同。又系爭案申請專利範圍第二項附屬項
    僅係就第一項技術內容細部再加描述，仍不脫離第一項之技術範圍，與引證案相
    較，亦不具新穎性。至原告主張系爭案之構造、技術、功效與引證案相同，依據
    審查一貫性，同理引證案之構造、技術、功效亦相同於系爭案之原案，於引證案
    申請當初本就不能准予專利一節。查引證案業已審定公告，引證案是否相同於系
    爭案之母案，應是得否另案撤銷專利權問題，尚非屬本案所須審究者。因此系爭
    案之結構特徵與引證案應屬相同，系爭案與引證案相較不具新穎性，其不符專利
    要件而違反專利法第九十八條第一項第二款規定，被告因而為異議成立，應不予
    專利之處分，於法核無不合，訴願決定予以維持，亦屬妥適，原告主張前詞，請
    求撤銷訴願決定及原處分，為無理由，應予駁回。
據上論結，本件原告之訴為無理由，爰依行政訴訟法第九十八條第三項前段、第二百
十八條、民事訴訟法第三百八十五條第一項前段，判決如主文。
中　　　華　　　民　　　國　　九十一　　年　　 十一 　　月　　二十一　　日
                        臺 北 高 等 行 政 法 院   第 三 庭
                                           審 判 長 法  官　姜素娥
                                                    法  官　林文舟
                                                    法  官　陳國成
右為正本係照原本作成。
如不服本判決，應於送達後二十日內，向本院提出上訴狀並表明上訴理由，如於本判
決宣示後送達前提起上訴者，應於判決送達後二十日內補提上訴理由書（須按他造人
數附繕本）。
中　　　華　　　民　　　國　　九十一　　年　　 十一 　　月　　二十二　　日
  　　　　　　　　　　　　　　　　　　　　          書記官　王英傑
